臺灣高等法院臺中分院刑事判決
111年度金上訴字第1003號

上  訴  人  臺灣臺中地方檢察署檢察官
被      告  湯喬羽




義務辯護人  賴皆穎律師
上列上訴人因被告違反組織犯罪防制條例等案件，不服臺灣臺中
地方法院109年度金訴字第264號中華民國110年12月23日第一審
判決（起訴案號：臺灣臺中地方檢察署109年度偵字第16063號）
，提起上訴，本院判決如下：
    主  文
上訴駁回。
    理  由
一、公訴意旨略以：被告湯○○與共犯李○○於民國108年9月3日前
    某日，在廈門結識，被告湯○○得知李○○因缺錢花用，因此李
    ○○在經被告湯○○許以可從提領款項中分得2%為報酬後，而應
    允參與被告湯○○所操縱、指揮之車手集團犯罪組織，擔任該
    集團車手交通之工作，並負責為該詐欺集團招募提款車手，
    李○○因此又依被告湯○○指示，以可從提領款項中抽取10%之
    報酬，招募同鄉之劉○○加入被告湯○○所操控之詐欺集團，李
    ○○與被告湯○○所操縱之詐欺集團之發話人員、取簿手(按即
    負責向被害人收取詐得之帳戶存摺及金融卡)、負責回水之
    人(即俗稱水人)、車手劉○○即共同意圖為自己不法之所有，
    基於三人以上假冒公務員而詐欺取財之犯意聯絡，先由該詐
    欺集團某發話人員於108年9月3日13時許，假冒職司犯罪偵
    查之檢察官及司法警察，再以電話向告訴人蔡○○佯稱其國民
    健康保險卡遭盜用並涉嫌洗錢，需將所有帳戶之金融卡連同
    密碼交付前來收取之警務長以供調查，致告訴人蔡○○因此陷
    於錯誤，而依該詐欺集團指示前往臺中市○○區○○○路○段000
    號，與自稱警務長之取簿手見面，並將其向中國信託商業銀
    行南屯分行所申請帳號：000000000000帳戶（以下稱系爭帳
    戶）之金融卡交付予取簿手，並告知提款卡密碼，取簿手得
    手隨即聯絡該詐欺集團成員，再由被告湯○○所指揮之該詐欺
    集團成員指示李○○駕駛車牌號碼000-0000號自用小客車，搭
    載車手劉○○，前去臺中市○區○○○街與取簿手碰面交接甫詐得
    之告訴人蔡○○上揭帳戶金融卡，之後劉○○隨即搭乘李○○所駕
    駛之上揭自用小客車，前往臺中市○區○○路00號中國信託商
    業銀行臺中分行，由劉○○下車入內操作提款機，提領詐得之
    款項共計新臺幣(下同)12萬元，李○○、劉○○得手後，隨依被
    告湯○○指示，將不法所得帶往臺中公園交付予依被告湯○○指
    示前來取款之水人，以此回水予被告湯○○，而李○○、劉○○分
    別從中抽取2,000元、1萬2,000元之不法所得。因認被告湯○
    ○涉犯刑法第339條之4第1項第1款、第2款之三人以上共同假
    冒公務員名義犯詐欺取財罪、同法第339條之2第1項之以不
    正方式由自動付款設備取財罪、組織犯罪防制條例第3條第1
    項前段之操縱、指揮犯罪組織罪、同條例第4條第1項之招募
    他人加入犯罪組織罪、洗錢防制法第14條第1項之一般洗錢
    罪等罪嫌等語。
二、按犯罪事實應依證據認定之，無證據不得認定犯罪事實；又
    不能證明被告犯罪者，應諭知無罪之判決，刑事訴訟法第15
    4條第2項、第301條第1項分別定有明文。次按事實之認定，
    應憑證據，如未能發現相當證據，或證據不足以證明，自不
    能以推測或擬制之方法，以為裁判基礎。且刑事訴訟上證明
    之資料，無論其為直接證據或間接證據，均須達於通常一般
    人均不致於有所懷疑，而得確信其為真實之程度，始得據為
    有罪之認定，若其關於被告是否犯罪之證明未能達此程度，
    而有合理性懷疑之存在，致使無從形成有罪之確信，根據「
    罪證有疑，利於被告」之證據法則，即不得遽為不利於被告
    之認定。又按檢察官就被告犯罪事實，應負舉證責任，並指
    出證明之方法，刑事訴訟法第161條第1項定有明文。因此，
    檢察官對於起訴之犯罪事實，應負提出證據及說服之實質舉
    證責任。倘其所提出之證據，不足為被告有罪之積極證明，
    或其指出證明之方法，無從說服法院以形成被告有罪之心證
    ，基於無罪推定之原則，自應為被告無罪判決之諭知（最高
    法院40年台上字第86號、76年台上字第4986號、92年台上字
    第128號判例意旨參照）。
三、公訴意旨認被告湯○○涉犯上開罪嫌，無非係以被告之供述、
    證人即告訴人蔡○○、證人即共犯李○○、劉○○之證述、路口監
    視器翻拍照片、系爭帳戶之交易明細等為其主要論據。而被
    告於原審固坦承其在中國廈門認識李○○等情，惟堅決否認有
    何犯行，辯稱：我沒有介紹工作給李○○，也不認識劉○○和陳
    ○○，我與李○○有加微信，我的微信名稱是「○○」，不是「辣
    比小新」等語。經查：
  ㈠李○○、劉○○所屬詐欺集團成員於108年9月3日13時許，撥打電
    話予告訴人蔡○○，假冒檢察官、警務處長之名義，佯稱：其
    國民健康保險卡遭人盜用，並涉嫌洗錢，須將其名下金融帳
    戶之提款卡及密碼交付警務處長以供調查，致告訴人陷於錯
    誤，因而依該詐欺集團成員之指示，於同日13時22分許，前
    往臺中市○○區○○○路○段000號，將其名下系爭帳戶之提款卡
    及密碼交付自稱警務處長之取簿成員，嗣於同日15時1分許
    ，李○○駕駛車牌號碼000-0000號自用小客車搭載劉○○，前往
    臺中市○區○○○街附近，由劉○○向取簿成員拿取系爭帳戶之提
    款卡及密碼後，再由李○○駕駛上開車輛搭載劉○○前往址設臺
    中市○區○○路00號之中國信託商業銀行臺中分行，於同日15
    時13分許，由劉○○持系爭帳戶之提款卡及密碼，操作自動櫃
    員機提領12萬元，嗣該款項經轉交收水成員等情，業據證人
    即告訴人蔡○○、證人即共犯李○○、劉○○分別於警詢時證述在
    卷（見偵34081號卷第17至29、39至49、65至69頁），並有
    中國信託商業銀行108年9月17日中信銀字第10822483919973
    6號函檢附系爭帳戶開戶基本資料、交易明細表、系爭帳戶
    存摺封面暨內頁明細、中國信託商業銀行客戶服務部108年9
    月11日提供之ATM交易提領地點證明、內政部警政署反詐騙
    案件紀錄表、指認犯罪嫌疑人紀錄表（指認人：李○○）、監
    視器擷取照片各1份在卷可稽（見偵34081號卷第71、77至95
    、103至127頁）。
　㈡關於李○○、劉○○如何加入上開詐欺集團及渠等所為本案聯繫
    提款、交款回水之過程，茲就證人李○○、劉○○、陳○○之證述
    內容，分述如下：
  ⑴證人李○○於108年10月4日警詢時證稱：陳○○跟劉○○、我一起
    做詐欺車手，我們的上手都是被告，被告是我在大陸賣檳榔
    認識的朋友，被告問我有沒有朋友想要賺錢，可以跟他聯絡
    ，剛好我朋友劉○○及陳○○有缺錢，我就介紹他們認識，他們
    透過微信與被告（微信名稱：「辣比小新」）聯絡，本案是
    劉○○接到上手電話指示，我在車上有看到劉○○在講電話，之
    後劉○○就叫我載他到第一廣場附近，到達後劉○○就下車與一
    名男子接觸，並取得提款卡，這次劉○○在中國信託臺中分行
    提領後，有將2,000元給我，其他的贓款劉○○有叫我載他到
    臺中公園，由他下車交給其他詐欺集團成員等語（見偵3408
    1號卷第19、23至27頁）；於108年10月4日警詢時證稱：集
    團成員我只認識上手「辣比小新」，我在大陸廈門賣檳榔的
    時候，他是我的朋友兼顧客，約於108年8月初認識「辣比小
    新」等語（見原審卷第151、154頁警詢筆錄）；於原審審理
    時證稱：我跟被告在廈門認識，我說缺錢，他說我這邊有賺
    錢的，看回去要不要再聯絡，陳○○跟劉○○都是我多年朋友，
    那天他們來找我，剛好被告用微信暱稱「辣比小新」打電話
    給我，要找我擔任車手工作，我用擴音在講，我們三個都有
    聽到，我們三個一起加入，他們兩個也有問「辣比小新」，
    直接「辣比小新」給他們他的ID，我、陳○○、劉○○從事詐欺
    期間都是108年9月3日到9月7日，108年9月3日是劉○○直接跟
    「辣比小新」聯絡，我只是幫忙劉○○開車而已，我開車帶他
    去臺中第一廣場附近拿提款卡，劉○○下車去跟那個人接洽，
    拿完提款卡之後，我有載劉○○到中國信託臺中分行提款，提
    完款之後，我開車載劉○○去臺中公園附近，劉○○下車，我看
    他將款項放到一個地方就離開等語（見原審卷第249、252至
    253、255至256、261至266、270、273頁），固指稱被告即
    微信暱稱「辣比小新」為其與劉○○、陳○○在上開詐欺集團之
    上手，其於108年8月間在廈門認識被告，被告向其表示有賺
    錢機會，嗣其返臺後，被告以微信暱稱「辣比小新」撥打電
    話邀約其擔任車手，當時其友人劉○○與陳○○（陳○○與李○○於
    108年9月3日至6日間共同對被害人盧李○○詐欺取財案件，業
    經原審以109年度訴字第621號判決有罪確定）亦在場獲悉，
    其與劉○○、陳○○遂同時加入該詐欺集團，被告即直接將微信
    暱稱「辣比小新」ID提供給劉○○、陳○○，本案即由被告於10
    8年9月3日以微信暱稱「辣比小新」聯繫指示劉○○，由劉○○
    拿取提款卡、領取款項及交款回水，其僅負責開車搭載劉○○
    ，並由劉○○交付其報酬2,000元等情。
　⑵證人劉○○於108年9月27日警詢時證稱：約於9月2日左右李○○
    看我生病需要錢，問我要不要擔任詐欺車手提款工作，我因
    急需用錢就答應配合提款，隔天他就載我去提款，我們都用
    微信聯絡，都是李○○用暱稱「白狼」和我聯繫，我只負責從
    李○○那拿卡片提款，我只知道他載我去提款，擔任我上手（
    發卡、收錢）的工作等語（見偵34081號卷第61頁）；於108
    年10月15日警詢時證稱：我於詐騙集團擔任提領車手，於10
    8年9月3日做到108年9月6日，李○○當日（3日）中午打給我
    叫我出去，然後李○○就載我前往與提款卡面交車手碰面，面
    交車手是李○○聯繫的，面交車手跟李○○約在一家7-11，我領
    完錢交給李○○，李○○就載我回家，我獲得提領金額的1成，
    也就是1萬2,000元，酬勞是李○○給我的，李○○負責開車、跟
    上線聯絡及收錢、提款卡，我就負責領錢，9月3日這次提領
    都是李○○在聯繫，李○○只有第一天負責聯繫，9月4日李○○就
    叫我加微信暱稱「辣比小新」，我才知道他是我上手，後面
    就是我跟「辣比小新」聯繫，我不知道他叫「湯○○」，警方
    告知我後才知道，我跟「湯○○」沒有見過面等語（見偵3408
    1號卷第41至47頁），則證稱李○○於108年9月2日邀約其擔任
    提款車手，本案係李○○於同年月3日以微信暱稱「白狼」與
    其聯繫後，駕車搭載其向收簿手拿取提款卡，其提領款項後
    即交付李○○，並由李○○交付其報酬1萬2,000元，該次提款均
    由李○○負責與上手聯繫，嗣於同年月4日李○○叫其加入微信
    暱稱「辣比小新」，之後即由上手微信暱稱「辣比小新」與
    其聯繫，其與微信暱稱「辣比小新」未曾謀面，亦不知悉被
    告「湯○○」等情。
  ⑶證人陳○○於原審審理時證稱：「（你有無在108年9月3日下午
    18時2分許到18時6分於臺中市○○區○○00號○○工業區服務區內
    的自動櫃員機，拿盧李○○華南銀行帳戶的提款卡去提領款項
    並轉帳3萬元？）有。」、「（你有無在108年9月3日18時22
    分到18時25分於臺中市○○區○○路00號郵局，拿盧李○○郵局帳
    戶的提款卡去提領總共15萬元？）有。」、是李○○找我參與
    詐欺集團擔任車手提領被害人帳戶內詐欺贓款，李○○突然打
    電話給我，叫我去○○工業區，我就騎機車到那邊附近工廠，
    然後我就上車，到郵局那邊，李○○就拿提款卡給我，跟我說
    上面的密碼，叫我去提領多少出來，當天我在郵局提領完之
    後，我就上車直接交給李○○，然後他直接拿百分之十的佣金
    給我之後，我就離開了，當天就是第一次，當天只有李○○打
    電話給我，108年9月4日之後李○○有給我一個電話，他叫我
    加一個微信，那一個上手通訊軟體記得叫「辣比小新」，有
    成功加入過，後來又登入不進去，我就把那個通訊軟體刪掉
    了，我沒有見過微信暱稱「辣比小新」，檢察官起訴之後，
    我才知道「湯○○」等語（見原審卷第793至799、802至803、
    808至809頁），則證稱李○○於108年9月3日邀約其擔任詐欺
    集團之車手，當日李○○以電話聯繫其前往○○工業區，並交付
    被害人盧李○○之提款卡，由其提領款項後交付李○○，並由李
    ○○交付其提領款項十分之一報酬，嗣於同年月4日之後李○○
    叫其加入微信暱稱「辣比小新」，其有成功加入過，但因後
    來無法登入，則將該帳號刪除，其與微信暱稱「辣比小新」
    未曾謀面，亦不知悉被告「湯○○」等情。
　⑷經互相勾稽前開證人之證詞，尚無從認定被告涉有與李○○、
    劉○○暨所屬詐欺集團所為上開犯行，說明如下：
　①關於李○○、劉○○如何加入詐欺集團一節，證人李○○固指稱其
    因接獲被告即微信暱稱「辣比小新」電話邀約其擔任車手，
    而與當時亦在場聽聞電話內容之劉○○、陳○○同時加入該詐欺
    集團等情，惟此與證人劉○○、陳○○所證渠等係分別受李○○之
    邀約擔任詐欺集團車手等情，顯有不同，已難認被告有招募
    李○○、劉○○加入上開詐欺集團之情事。
  ②又關於李○○、劉○○所為本案聯繫提款、交款回水之過程，證
    人李○○固指稱被告即微信暱稱「辣比小新」係其與劉○○、陳
    ○○在上開詐欺集團之上手，本案係由被告於108年9月3日以
    微信暱稱「辣比小新」與劉○○聯繫，再由劉○○拿取提款卡、
    提領款項及交款回水，並給付其報酬等情，惟證人劉○○則證
    稱本案係由李○○與其聯繫，其提領款項後即交付李○○，並由
    李○○給付其報酬等情，參酌證人陳○○所證其與李○○於108年9
    月3日共同對被害人盧李○○詐欺取財之案件中，亦由李○○與
    其聯繫、向其收款並給付其報酬等情，二者於同日之行為模
    式如出一轍，堪認本案係由李○○負責聯繫提款及交款回水等
    事宜無訛，是證人李○○前揭證詞既與證人劉○○、陳○○所證內
    容不符而無可採，自無從憑此認定被告有聯繫指揮或參與分
    擔本案詐欺取財、非法由自動付款設備取財、洗錢等行為存
    在。
  ③再參諸證人劉○○證稱李○○於108年9月4日叫其加入微信暱稱「
    辣比小新」之帳號，之後即由上手微信暱稱「辣比小新」與
    其聯繫等情，此與證人陳○○所證其與李○○於108年9月3日共
    同對被害人盧李○○詐欺取財之案件中，李○○於108年9月4日
    之後叫其加入微信暱稱「辣比小新」之帳號等情一致，足徵
    劉○○確於108年9月4日始加入微信暱稱「辣比小新」，是劉○
    ○加入微信暱稱「辣比小新」之時間既在本案犯罪時間108年
    9月3日之後，即難認劉○○所稱微信暱稱「辣比小新」之上手
    與本案之犯行有涉。
　④至於微信暱稱「辣比小新」之真實身分，證人李○○固指稱其
    與被告在廈門認識，微信暱稱「辣比小新」之人即為被告等
    情，而被告於原審準備程序時亦自承在廈門認識李○○等語（
    見原審卷第71頁），然被告是否係微信暱稱「辣比小新」之
    人，尚乏其他客觀通訊或對話紀錄可佐，又證人劉○○、陳○○
    亦均證稱渠等與微信暱稱「辣比小新」未曾謀面，亦不知悉
    被告「湯○○」等語，而難以補強證明證人李○○此部分所述為
    真，實無從僅憑證人李○○之單方陳述，遽認被告即為微信暱
    稱「辣比小新」之人或有透過微信暱稱「辣比小新」遂行操
    縱、指揮上開詐欺集團之行為。
  ㈢末按被告或共犯之自白，不得作為有罪判決之唯一證據，仍
    應調查其他必要之證據，以察其是否與事實相符，刑事訴訟
    法第156條第2項定有明文。其立法目的係以補強證據以擔保
    被告自白之真實性，而所謂補強證據，則指除該自白本身外
    ，其他足以證明自白之犯罪事實具有相當真實性之證據而言
    。雖所補強者，並非以事實之全部為必要，但須因補強證據
    與自白之相互利用，而足使犯罪事實獲得確信者，始足當之
    。又共同正犯所為不利於己之陳述，固得採為其他共犯犯罪
    之證據，然為保障其他共同正犯之利益，該共犯所為不利於
    己之陳述，除須無瑕疵可指外，仍應調查其他必要之證據，
    以察其是否與事實相符，不得專憑該項陳述作為其他共同正
    犯犯罪事實之認定，亦即尚須其他補強證據予以佐證。兩名
    以上共同正犯之自白，除對向犯雙方所為之自白，因已合致
    犯罪構成要件事實而各自成立犯罪外；倘為任意共同正犯、
    聚合犯，或對向犯其中一方共同正犯之自白，縱所自白之內
    容一致，仍屬自白之範疇，究非自白以外之其他必要證據。
    故此所謂其他必要證據，應求諸於該共同正犯自白以外其他
    與犯罪有關之證據；必其中一共同正犯之自白先有補強證據
    ，而後始得以該自白為其他共同正犯自白之補強證據，殊不
    能逕以共同正犯之自白相互作為補強證據（最高法院106年
    度台上字第2994號判決意旨參照）。關於被告被訴招募他人
    加入犯罪組織、操縱指揮犯罪組織、三人以上共同假冒公務
    員犯詐欺取財、以不正方式由自動付款設備取財、洗錢等犯
    行，固有證人李○○前述自白陳述為憑，然因證人李○○前揭陳
    述自白，關於李○○、劉○○如何加入上開詐欺集團及渠等所為
    本案聯繫提款、交款回水之過程等重要事項，與證人劉○○、
    陳○○之證詞間，有多處明顯不符之瑕疵存在，且經互相勾稽
    之結果，難認證人李○○所為有關被告涉及本案犯行之自白陳
    述為真，復查，觀諸卷內證據資料，尚乏被告實際參與本案
    犯行之客觀補強證據為佐，自無從以證人即同案被告李○○之
    自白陳述，逕認定被告成立前開被訴犯行。
四、綜上所述，本件依檢察官所舉證據所為訴訟上之證明，於通
　　常一般人仍有合理之懷疑存在，尚未達於可確信其真實之程
    度，此外復查無其他積極之證據足以證明被告確有公訴意旨
    所指之操縱指揮犯罪組織、招募他人加入犯罪組織、三人以
    上共同假冒公務員名義詐欺取財、以不正方法由自動付款設
    備取財、洗錢犯行，則要屬不能證明被告犯罪。原審以不能
    證明被告犯罪，而依刑事訴訟法第301條第1項規定，諭知被
    告無罪之判決，經核認事用法，並無不合，應予維持。檢察
    官仍認應就被告予以論罪科刑，而指摘原判決不當，經查為
    無理由，應予駁回。　　
五、被告經合法傳喚無正當理由不到庭，爰不待其陳述逕行判決
    。　　
據上論結，應依刑事訴訟法第368條、第371條，判決如主文。
本案經檢察官黃永福提起公訴，檢察官林煒容提起上訴，檢察官
陳佳琳到庭執行職務。
中　　華　　民　　國　　111 　年　　8 　　月　　30　　日
             刑事第一庭   審判長法　官　江  德  千
                                法　官　高  增  泓
                                法　官  簡  源  希　
以上正本證明與原本無異。
被告不得上訴。
檢察官提起上訴之理由，依刑事妥速審判法第9條第1項規定，以
下列事項為限：一、判決所適用之法令牴觸憲法。二、判決違背
司法院解釋。三、判決違背判例。
檢察官如不服本判決應於收受送達後20日內向本院提出上訴書狀
，其未敘述上訴理由者，並得於提起上訴後20日內向本院補提理
由書（均須按他造當事人之人數附繕本）「切勿逕送上級法院」
。因疫情而遲誤不變期間，得向法院聲請回復原狀。
                                書記官  吳  麗  琴
　　　　　　　　　　　　　　　　
中　　華　　民　　國　　111 　年　　8 　　月　　30　　日